臺灣板橋地方法院民事判決　　　　　　　 95年度訴字第822號
原　　　告1 寅○○
　　　　　　　　　　　樓之3
　　　　　2 卯○○
共　　　同
訴訟代理人　廖振洲律師
複代　理人　ｇ○○
被　　　告1 Ｈ○○○
　　　　　2 Ｑ○○
　　　　　3 Ｚ○○
　　　　　4 ａ○○
　　　　　　　　　　　2-2號.
　　　　　5 Ｙ○○
　　　　　6 Ｎ○○
　　　　　7 Ａ○○○
　　　　　8 Ｄ○○
　　　　　9 Ｐ○○
　　　　　10己○○
　　　　　11Ｇ○○
　　　　　12Ｖ○○
　　　　　13Ｒ○○
　　　　　14Ｏ○○
　　　　　　　　　　　樓
　　　　　15ｆ○○
　　　　　16ｅ○○
　　　　　17黃○○○
　　　　　18Ｘ○○
　　　　　19Ｅ○○
　　　　　20Ｆ○○
　　　　　21ｃ○○
　　　　　22ｂ○○
　　　　　23地○○○
　　　　　24Ｃ○○
　　　　　25Ｂ○○
　　　　　26玄○○
　　　　　27宙○○
　　　　　28宇○○
　　　　　29丑○○○
　　　　　　　　　　　之4
　　　　　30ｄ○○
　　　　　31Ｓ○○
　　　　　32Ｔ○○
　　　　　33Ｕ○○
　　　　　34Ｗ○○
　　　　　35Ｍ○○
　　　　　36Ｌ○○
　　　　　37Ｊ○○
　　　　　38Ｋ○○
　　　　　39Ｉ○○
　　　　　40ｍ○○
　　　　　41ｊ○○○
　　　　　42天○○○
　　　　　43壬○○
　　　　　44癸○○
上　一　人
法定代理人　辰○○
被　　　告45丁○○○
　　　　　　　　　　　5號
　　　　　46申○○
　　　　　47午○○
　　　　　48巳○○
　　　　　49未○○
　　　　　50徐振豐
　　　　　51子○○○
　　　　　52庚○○
　　　　　　　　　　　之2
　　　　　53酉○○
　　　　　54戌○○
　　　　　　　　　　　樓
　　　　　55辛○○○
　　　　　56戊○○
　　　　　57甲○○
　　　　　58乙○○
　　　　　59丙○○
　　　　　60ｋ○○（即簡炳泉.
　　　　　61ｉ○○（即簡炳泉.
　　　　　62ｌ○○（即簡炳泉.
　　　　　63ｈ○○（即簡炳泉.
　　　　　64亥○○○
上列當事人間請求塗銷地上權登記等事件，經本院於民國96年12
月12日言詞辯論終結，判決如下：
    主      文
如當事人被告欄編號1 至54、56至64所示之被告應將原告所有坐
落臺北縣新莊市○○段第八八六地號土地上所設定之地上權登記
（其中地上權設定面積五十點八四平方公尺，登記收件字號為民
國三十八年十一月十七日新莊字第九六四號），辦理繼承登記。
如當事人被告欄編號1 至54、56至64所示之被告應將第一項所示
之地上權設定登記予以塗銷。
原告其餘之訴駁回。
訴訟費用由如當事人被告欄編號1 至54、56至64所示之被告連帶
負擔。
原告假執行之聲請駁回。
    事實及理由
壹、程序方面：
一、按訴狀送達後，如有請求之基礎事實同一者，或該訴訟標的
    對於數人必須合一確定時、追加其原非當事人之人為當事人
    者，原告得將原訴變更或追加他訴，民事訴訟法第255 條第
    1 項第2 款、第5 款分別定有明文。本件原告起訴時，原係
    將如當事人被告欄編號1 至51所示被告及簡炳泉列為被告，
    嗣於訴訟進行中追加如當事人被告欄編號52至59、64所示被
    告，要屬追之追加，自係符合上開規定。
二、被告簡炳泉於本件訴訟進行中之民國95年8 月12日死亡，有
    其除戶戶籍謄本附卷可稽（見本院卷二第15頁），原告寅○
    ○、卯○○（下或合稱原告）於96年6 月15日遞「民事聲明
    承受訴訟狀」聲明由簡炳泉之繼承人ｋ○○、簡鈴玉、ｌ○
    ○及ｈ○○承受訴訟（見本院卷二第38至41頁），該狀繕本
    業已對ｋ○○、簡鈴玉、ｌ○○及ｈ○○送達（見本院卷二
    第42至45頁），經核符合民事訴訟法承受訴訟之相關規定，
    自應准許。
三、按塗銷地上權登記之訴，性質上為處分行為，依民法第759
    條之規定，因繼承於登記前已取得不動產之物權，於繼承人
    未為繼承登記前，不得處分其物權，是原告主張如當事人被
    告欄編號1 至64所示被告（下或合稱被告）就其等繼承人陳
    吳好於原告所有坐落臺北縣新莊市○○段第886 地號土地（
    重測前為臺北縣新莊市○○段新莊小段第625 地號土地，下
    稱系爭土地）設定不定期之地上權（其中地上權設定面積50
    .84 平方公尺，登記收件字號為38年11月17日新莊字第964
    號，下稱系爭地上權）尚未辦理繼承登記，依法不得為物權
    處分等語，而於本件訴訟中請求被告辦理繼承登記，進而為
    塗銷系爭地上權登記之請求，不但符合訴訟經濟原則，復與
    民法第759 條規定之旨趣無違，亦應准許。
四、除被告Ｏ○○外，本件其餘被告均未於最後言詞辯論期日到
    場，核無民事訴訟法第386 條各款所列情形，爰依原告聲請
    ，由其一造辯論而為判決。
貳、原告主張：
一、查系爭土地原為訴外人林永樹所有，嗣於63年間以贈與為原
    因辦理所有權移轉登記予原告寅○○、卯○○所有（應有部
    分各為1/2） ，如當事人被告欄編號1 至64所示被告之被繼
    承人黃吳好未經林永樹同意，單獨檢具鄰里長保證書即向地
    政機關就系爭土地申請（惟依69年1 月23日內政部〈69〉臺
    內地字第55983 號令修正發佈、並自69年3 月1 日施行之土
    地登記規則〈下稱土登規則〉之相關用語為「『聲』請」，
    先此指明）設定系爭地上權登記獲准，惟黃吳好及林永樹間
    既無合意設定地上權登記，則其登記原因事實不存在，系爭
    地上權登記自屬無效，故原告先依繼承之法律關係，請求被
    告就系爭地上權先辦理繼承登記後，復依民法第767 條之規
    定請求被告連帶塗銷系爭地上權。
二、被告之被繼承人黃吳好與原告前手林永樹間未有以口頭或書
    面訂立土地租賃或地上權契約，且黃吳好亦未提出鄉鎮區公
    所保證書及繳納租金憑據，不符單獨申請地上權登記之要件
    ：
（一）按35年10月2 日公布施行之土登規則（下稱斯時施行之土
      登規則）第17條、第26條、第32條第1 項固然規定登記應
      由權利人及聲請人共同申請之，權利人如因特殊情形，不
      能覓致義務人共同申請登記時，得由權利人陳明理由，填
      具保證書，呈請單獨申請登記。而於申請登記應提出申請
      書、證明登記原因文件、土地所有權狀或土地他項權利證
      明書、依法應提出之書據圖式等文件。惟若證明登記原因
      文件或土地權狀不能提出時，應取具鄉鎮保長或四鄰或店
      鋪之保證書，並應保證聲請人無假冒情事，且證明文件不
      能提出之實情。惟查，臺灣省政府（下稱省府）以「38戌
      微府綱地甲字第01981 號代電各縣市政府」頒布之「臺灣
      省各縣市辦理單獨地上權設定登記應行注意事項（下稱注
      意事項）」第1 條「本省各縣市辦理地上權設定登記時，
      如建物基地使用人已向基地所有權人訂有口頭或書面之合
      法租賃契約或地上權契約，而基地所有人拒不履行共同申
      請者，使用人可陳明不能覓致義務人共同申請登記理由，
      提繳鄉鎮區公所保證書及繳納租金等憑據，依照土地登記
      規則第17條第2 項規定，單獨申請登記。」規定可知，若
      地上權人與基地所有權人間已有租賃契約或地上權契約者
      ，僅因基地所有權人拒不履行辦理地上權登記，地上權人
      可陳明不能共同申請登記之原因，於繳納鄉鎮區公所之保
      證書、繳納租金等憑證後，單獨申請辦理地上權登記，足
      見此時地上權人已有占用基地之基礎原因關係─即租賃或
      地上權契約之設定權利行為，惟可僅由地上權人繳交之鄉
      鎮區公所之保證書、租金憑證之證明文件，證明地上權業
      已存在之事實者，即得由地上權人單獨申請辦理地上權登
      記，然此僅係權宜之計，義務人即基地所有權人既未會同
      辦理，自應嚴守上開規定之證明文件，以避免浮濫而損及
      土地所有權人之權利。職故，依斯時施行之土登規則及上
      開注意事項，業已明訂地上權人應提繳上開各證明文件，
      自屬必備之要件，若欠缺其一者，即應認為該登記具有無
      效之原因存在而應予塗銷；易言之，單獨申請地上權登記
      所依據之規定，不論是斯時施行之土登規則第17條、第32
      條第1 項抑是注意事項第1 條規定，適用之前提僅限於「
      如建築基地使用人已向基地所有權人訂有口頭或書面之『
      合法』租賃契約或地上權契約，而基地所有權人拒不履行
      共同申請者」，倘基地使用人與所有權人間並無合法之租
      賃契約或地上權契約，則就算申請單獨聲請登記之程序完
      全符合規定，登記仍屬無效，不因基地使用人提出證明文
      件而補設定行為之欠缺（司法院民事廳〈82〉廳民一字第
      13700 號審查意見可參）。
（二）依臺北縣新莊地政事務所（下稱新莊地政）95年10月2 日
      北縣莊地登字第0950016364號函（下稱新莊地政95年10月
      2 日函）所附土地登記謄本資料所示，被告之被繼承人黃
      吳好單獨申請地上權登記時，係提出「建築改良物情形填
      報表（下或稱填報表）」、「房捐收據」、「土地登記保
      證書（下或稱保證書）」，縱令其所提出之上開文件為真
      ，要僅足證明黃吳好為坐落於前門牌號碼臺北縣新莊鎮（
      現已改制為新莊市，下同）新莊路526 號房屋（下稱相關
      房屋）之所有權人、相關房屋坐落於系爭土地上之事實而
      已，尚不足以證明黃吳好與林永樹間曾以口頭或書面訂立
      土地租賃或地上權契約之事實。黃吳好當時申請地上權登
      記時所提出之文件，並無鄉鎮公所出具之保證書，亦無繳
      納土地租金之憑據，核與前揭注意事項第1 條規定之證明
      文件顯然不符，更不足以證明黃吳好與林永樹間有以口頭
      或書面訂立土地租賃或地上權契約之事實。
（三）斯時施行之土登規則第17條後段規定：「權利人如因特殊
      情形，不能覓致義務人共同聲請登記，得由權利人陳明理
      由填具保證書，呈請單獨聲請登記。」，第32條第1 項則
      規定：「證明登記原因文件或土地權利書狀不能提出時，
      應取具鄉鎮保長或四鄰或店舖之保證書。」，足見地上權
      人欲單獨申請登記，必須提出鄉鎮保長或四鄰、店舖之保
      證書，用以證明地上權存在之事實，即此處之保證書必須
      足以證明土地之租賃或地上權設定契約之存在。至於注意
      事項第1 條：「本省各縣市辦理地上權設定登記時，如建
      物基地使用人已向基地所有權人訂有口頭或書面之合法租
      賃契約或地上權契約，而基地所有人拒不履行共同申請者
      ，使用人可陳明不能覓致義務人共同申請登記理由，提繳
      鄉鎮區公所保證書及繳納租金等憑據，依照土登規則第17
      條第2 項規定，單獨申請登記。」，除揭櫫前開地上權人
      與基地所有權人應有租賃或地上權設定契約之意旨外，亦
      得由地上權人提出鄉鎮區公所之保證書、租金憑證之證明
      文件，證明地上權存在之事實，堪認注意事項第1 條之行
      政命令，為斯時施行之土登規則第17條後段、第32條第1
      項規定之具體補充規定，並無超越母法之情形。
（四）再者，保證書之內容亦須與斯時施行之土登規則相符，才
      得成立單獨申請之要件。否則，縱已提出理由書或保證書
      ，若其陳明之理由與保證之內容，未符合前開規定，仍不
      得謂符合上開單獨申辦地上權登記之要件。依斯時施行之
      土登規則第26條、第32條規定，申請登記應提出申請書、
      證明登記原因文件，惟若證明登記原因文件或土地權狀不
      能提出時，應取具鄉鎮保長或四鄰或店鋪之保證書，保證
      書應保證申請人無假冒情事，並證明其原文件不能提出之
      實情。經查黃吳好申請當時所提出之保證書中保證原因僅
      空泛填載「因地主不能蓋章」等字句，在未提出任何登記
      原因文件（如租賃或地上權契約）之情形下，未敘明有何
      不能提出之特殊情事，並證明實情，顯與斯時施行之土登
      規則第32條第2 項規定，亦即保證書內容，除保證申請人
      無假冒情事外，尚應證明文件不能提出實情之要件不符，
      益證系爭地上權設定登記自始即因違反強制規定而無效。
      從而，本件應認為系爭地上權登記具有無效之原因存在而
      予以塗銷。
（五）更有甚者，黃吳好所提保證書上固係記載以里長林家柱、
      鄰長黃明塗為保證人，惟查，鄰長黃明塗即係黃吳好之長
      男，有戶籍謄本附卷可稽（見本院卷一第20、26頁），以
      黃吳好與黃明塗關係至親，黃明塗無視於此，仍出具保證
      書，惟此保證書之保證內容與黃明塗當有相當之利害關係
      ，已難認其無偏頗黃吳好而故為不實保證之可能，黃吳好
      竟以其子黃明塗為鄰長名義出具之保證書申請系爭地上權
      登記，另酌以保證書竟執「因地主不能蓋章」之空泛理由
      為保證原因，均足證保證書並非真正，而無從證明黃吳好
      與林永樹有成立系爭地上權登記之合意。
（六）此外，按地上權人單獨申辦地上權登記若自始無效，尚難
      課以義務人必須在2 個月之公告期間內提出異議或更正之
      義務，不因基地所有權人未提出異議或更正，即遽認地上
      權人單獨申辦地上權有無效情事即視為有效，蓋若認瑕疵
      得因而補正，則地政機關所為不合法之登記，只須經過相
      當時日即認瑕疵已經補正，使不合法之登記變成合法登記
      並進而發生物權得喪變更之效力，此無異剝奪權利人回復
      請求權之權利，有違司法院大法官會議釋字第107 號解釋
      （下稱釋字第107 號解釋）揭櫫：「已登記不動產所有人
      之回復請求權，無民法第125 條消滅時效規定之適用」之
      意旨，並擾亂土地登記之公信力制度。是以系爭地上權即
      有自始登記無效之原因，自不因原告有無在公告期滿前異
      議而有所不同。
三、縱認系爭地上權尚有效存在，亦應以起訴狀送達之時，為原
    告表示終止地上權之日：
（一）按未定存續期間之地上權，土地所有人得否隨時終止之，
      法律對此雖未規定。惟未定存續期限之繼續性契約，民法
      多設有義務人得隨時終止為原則，例如民法第450 條第2
      項（租賃）、第470 條第2 項（使用借貸）、第488 條第
      2 項（僱傭）、第598 條第1 項（寄託）、第619 條第2
      項（倉庫），上開規定雖散列於民法債編中，而地上權為
      物權，容或有差異性，但均具有存續期間之性質則屬相同
      ，地上權之內容為使用他人土地之權利，與支付租金取得
      土地之租賃物相類似，兩者之經濟機能重複，具類似之基
      礎。另依民法第834 條第1 項前段規定意旨，如僅允許未
      定期限之地上權人隨時拋棄權利，對土地所有人未賦予可
      為終止之權利，使土地所有人僅能接受地上權人之拋棄，
      實有違契約當事人間之對等性。
（二）依系爭土地之登記謄本所載，系爭地上權應屬未定存續期
      間，依前開說明，縱認系爭地上權尚有效存在，亦應允許
      原告以本件起訴狀送達之時，為行使終止系爭地上權意思
      表示之時，系爭地上權亦因終止而消滅，自應予以塗銷。
四、是原告聲明：
（一）被告應將原告所有系爭土地上所設定之系爭地上權登記辦
      理繼承登記。
（二）被告應連帶將原告所有系爭土地上所設定之系爭地上權登
      記塗銷。
（三）原告願供擔保，請准宣告假執行。
、被告方面：
一、被告戌○○則以：其與其餘被告幾乎均不相識，僅被告ｍ○
    ○、白孝吉為其兄、弟，但3 人自幼即分送至不同家庭各自
    成長，兄弟姐妹間亦甚少往來；且並不認識原告，原告之主
    張其從未聽聞或參與，更不知事情之始末，因此不清楚為何
    會牽涉到本件訴訟，請原告說明為何將其列為本件被告。並
    聲明：原告之訴駁回。
二、被告Ｑ○○、Ｏ○○則以：
（一）被告之被繼承人黃吳好於39年間與系爭土地之原所有人林
      永樹口頭約定聲請系爭地上權登記，惟林永樹拒不履行共
      同申請設定系爭地上權登記，黃吳好遂持保證書並陳明「
      因地主不能蓋章」之原因，依斯時施行之土登條例第17條
      規定單獨向地政機關申請系爭地上權之登記，有保證書、
      他項權利登記聲請書可稽，是原告主張黃吳好未經林永樹
      之同意單獨檢具保證書申請設定地上權等情，自與事實相
      悖。
（二）按「當事人主張有利於己之事實者，就其事實有舉證之責
      任，民事訴訟法第277 條前段定有明文。查被上訴人主張
      系爭地上權登記因與當時施行之土地登記規則及臺灣省各
      縣市辦理單獨聲請地上權設定登記應行注意事項規定之要
      件不合，而屬無效，應予塗銷，自應就系爭地上權登記不
      符前開規定而為無效之事實負舉證之責任。」（最高法院
      90年度臺上字第1031號判決意旨參照）。查黃吳好依斯時
      施行之相關法令單獨申請辦理系爭地上權登記，並經地政
      機關登記在案，因此原告應即就系爭地上權設定有無效之
      事由負舉證之責，不得空言指摘黃吳好系爭地上權登記原
      因事實不存在，即訴請被告塗銷系爭地上權。
（三）是被告Ｑ○○、Ｏ○○並聲明：
  １、原告之訴及假執行之聲請均駁回。
  ２、如受不利判決，願供擔保請准免為假執行。
肆、原告主張系爭土地之原所有人係林永樹，嗣於63年間以贈與
    為原因辦理所有權移轉登記予原告寅○○、卯○○所有（應
    有部分各為1/2） ，惟系爭土地於38年間經黃吳好單獨檢具
    鄰里長保證書即向地政機關就系爭土地申請系爭地上權登記
    獲准等事實，業據原告於系爭土地之登記簿謄本、保證書、
    他項權利登記聲請書為證（見本院卷一第7 、111 至114 頁
    ），並經本院向新莊地政調閱系爭地上權相關登記資料足憑
    （見本院卷一第244 至254 頁）。原告復主張黃吳好與林永
    樹間未曾以口頭或書面訂立土地租賃或地上權契約，且黃吳
    好上開單獨申請系爭地上權之登記並不符合斯時施行之土登
    規則及注意事項之相關規定，是系爭地上權登記自屬無效等
    語，然為被告Ｑ○○、Ｏ○○所否認，另被告戌○○否認其
    應為本件被告，是本件被告是否均係黃吳好之繼承人，系爭
    地上權登記之效力為何，厥為本件重要之爭執，合先敘明。
伍、按「（民法）第1138條所定第一順序之繼承人，有於繼承開
    始前死亡或喪失繼承權者，由其直系血親卑親屬代位繼承其
    應繼分。」，「繼承，因被繼承人死亡而開始。」，民法第
    1140條、第1147條分別定有明文。次按「養子女自收養關係
    終止時起，回復其本姓，並回復其與本生父母之關係。」，
    19年12月26日公布民法第1083條前段亦規定甚明。被告戌○
    ○雖以：其完全不認識本件原告及其餘被告，亦不知為何會
    成為本件被告等情為辯。經查：
一、被告戌○○之生父為黃吳好長女黃金珠之長子簡炳輝，分別
    有黃吳好（見本院卷一第26頁）、黃金珠（見本院卷一76、
    79頁）、簡炳輝（見本院卷一第81頁）戶籍謄本在卷足參，
    而黃吳好係於44年12月7 日死亡，惟其長女黃金珠早於日據
    時期昭和16年6 月30日死亡，是依民法第1140條之規定，自
    應由黃金珠於44年12月7 日仍在世之所有子女（包括其長子
    簡炳輝）代位繼承其應繼分，簡炳輝依此即係黃吳好之繼承
    人。而簡炳輝嗣於46年2 月15日死亡，雖被告戌○○於簡炳
    輝死亡後之47年12月17日由訴外人陳水串所收養（見本院卷
    一第82、276 頁被告戌○○戶籍謄本），惟仍不影響被告戌
    ○○為簡炳輝繼承人之身分，是簡炳輝之母黃吳好仍為被告
    戌○○之被繼承人，是原告將其列為本件被告，自無不合。
二、惟就被告辛○○○部分，緣簡炳輝生前之妻李林阿好在簡炳
    輝死亡（46年2 月15日）後之47年12月10日與李樹文結婚，
    有李林阿好戶籍謄本在卷可稽（見本院卷一82、84、85頁）
    ，而係李樹文收養被告辛○○○為養女（見本院卷一第262
    頁戶籍謄本），是由此以觀，被告辛○○○已無從直接與簡
    炳輝發生繼承之關係；再者，被告辛○○○於57年1 月30日
    即經養父李樹文同意終止收養並回復本姓張（見本院卷一第
    262 、263 頁戶籍謄本），而可能係其養母之李林阿好係在
    終止上開收養後近30年後之86年5 月26日死亡（見本院卷一
    第85頁戶籍謄本），是李林阿好死亡時，被告辛○○○既非
    其養女，亦無從與之發生繼承關係，從而，被告辛○○○即
    非黃吳好之繼承人，對系爭地上權自無何處分之權利，是原
    告本件請求就被告辛○○○部分自無依據，應予駁回。
三、至於除上開被告戌○○、辛○○○以外之其他被告（即如當
    事人被告欄編號1 至53、56至64所示之被告）均係黃吳好之
    繼承人，業據原告提出相關繼承系統表、戶籍謄本在卷可稽
    ，且經核並無不合，附此指明。
陸、原告主張黃吳好單獨聲請辦理地上權設定登記不符合斯時施
    行之土登規則及注意事項之規定，此地上權登記應屬無效等
    語，惟為被告Ｑ○○、Ｏ○○所否認。經查：
一、依新莊地政95年10月2 日函附之相關資料以觀（見本院卷一
    第244 至254 頁），系爭地上權申請登記之經過，乃黃吳好
    於38年11月17日向臺北縣政府提出單獨申請地上權登記之申
    請，就林永樹所有系爭土地辦理系爭地上權設定登記，附具
    保證人即里長林家柱、鄰長黃明塗出具之保證書、他項權利
    登記聲請書，其後經地政機關於39年6 月1 日辦妥系爭地上
    權設定登記。
二、按「登記，應由權利人及義務人共同聲請之，權利人如因特
    殊情形，不能覓致義務人共同聲請登記時，得由權利人陳明
    理由，填具保證書，呈請單獨聲請登記。但土地增值稅，應
    由權利人代納之。」，「證明登記原因文件或土地權利書狀
    不能提出時，應取具鄉鎮保長或四鄰或店舖之保證書。」，
    斯時施行之土登規則第17條、第32條第1 項分別定有明文。
    次按「本省各縣市辦理地上權設定登記時，如建物基地使用
    人已向基地所有權人訂有口頭或書面之合法租賃契約或地上
    權契約，而基地所有人拒不履行共同申請者，使用人可陳明
    不能覓致義務人共同申請登記理由，提繳鄉鎮區公所保證書
    及繳納租金等憑據，依照土地登記規則第17條第2 項規定，
    單獨申請登記」，前開注意事項第1 條亦規定甚明。是由以
    上規定可知，若地上權人與基地所有權人間已有租賃契約或
    地上權契約者，僅因基地所有權人拒不履行辦理地上權登記
    ，地上權人可陳明不能共同申請登記之原因，於繳納鄉鎮區
    公所之保證書、繳納租金等憑證後，單獨申請辦理地上權登
    記，足見此時地上權人已有占用基地之基礎原因關係─即租
    賃或地上權契約之設定權利行為，惟可僅由地上權人繳交之
    鄉鎮區公所之保證書、租金憑證之證明文件，證明地上權利
    業已存在之事實者，即得由地上權人單獨申請辦理地上權登
    記，然此僅係權宜之計，義務人即基地所有權人既未會同辦
    理，自應嚴守上開規定之證明文件，以避免浮濫而損及土地
    所有權人之權利。職故，依斯時施行之土登規則及上開注意
    事項，業已明訂地上權人應提繳上開各證明文件，應屬必備
    之要件，若欠缺其一者，即應認為該登記具有無效之原因存
    在而應予塗銷；易言之，單獨申請地上權登記所依據之規定
    ，不論是斯時施行之土登規則第17條、第32條第1 項抑是前
    開注意事項第1 條規定，僅限於「如建築基地使用人已向基
    地所有權人訂有口頭或書面之『合法』租賃契約或地上權契
    約，而基地所有權人拒不履行共同申請者」為前提，始得適
    用，倘基地使用人與所有權人間並無合法之租賃契約或地上
    權契約，即令申請單獨聲請登記之程式完全符合規定，登記
    仍屬無效，不因基地使用人提出證明文件而補設定行為之欠
    缺。再者，依斯時施行之土登規則第17條、第32條第1 項之
    規定，可知地上權人如欲單獨聲請登記，必須提出鄉鎮保長
    或四鄰、店舖之保證書，用以證明地上權存在之事實，即此
    處之保證書必須「足以證明土地之租賃或地上權設定契約之
    存在」之事實；至於上開注意事項第1 條之規定，除揭櫫前
    開地上權人與基地所有權人應有租賃或地上權設定契約之意
    旨外，亦得由地上權人提出鄉鎮區公所之保證書、租金憑證
    之證明文件，證明地上權存在之事實，堪認上開注意事項第
    1 條之行政命令，為斯時施行之土登規則第17條後段、第32
    條第1 項規定之具體補充規定。
三、本件就系爭地上權登記之相關事項函詢新莊地政，經新莊地
    政96年10月29日北縣莊地登字第06960017908 號函（下稱新
    莊地政96年10月29日函）回覆：「．．．二、土地登記規則
    於民國35年10月2 日定實行，後於民國67年1 月12日修正，
    故本案應係適用35年所訂定之土地登記規則．．．依當時土
    地登記規則第17條規定：登記，應由權利人及義務人共同聲
    請之，權利人如因特殊情形，不能覓致義務人共同聲請登記
    ，得由權利人陳明理由，填具保證書，呈請單獨聲請登記。
    但土地增值稅，應由權利人代納之。又土地登記規則第32條
    規定：證明登記原因文件或土地權利書狀不能提出時，應取
    具鄉鎮保長或四鄰或店舖之保證書。前項保證書應保證聲請
    人無假冒情事，並證明其原文件不能提出之實情。又土地登
    記規則第57條規定：聲請人依照本規則第32條、第33條、第
    34條所提出之保證書，地政機關審查時，應先派員將保證書
    之保證人姓名、年齡、職業、住所及與土地權利人義務人之
    關係，確實調查。前項調查人員，應取得所調查之保證人簽
    名蓋章證明，以便審查核對。並依『臺灣省各縣市辦理單獨
    地上權設定登記應行注意事項』（臺灣省政府38戌微府綱地
    甲字第01981 號代電各縣市政府）第1 點規定：本省各縣市
    辦理地上權設定登記時，如建物基地使用人已向基地所有權
    人訂有口頭或書面之合法租賃契約或地上權契約，而基地所
    有人拒不履行共同申請者，使用人可陳明不能覓致義務人共
    同申請登記理由，提繳鄉鎮區公所保證書及繳納租金等憑據
    ，依照土地登記規則第17條第2 項規定，單獨申請登記。．
    ．．」等語（見本院卷二第152 至153 頁）。
四、繼按「地上權人有因法律行為而取得者，有因法律行為以外
    之原因而取得者，前者如因設定而取得，後者如因取得時效
    而取得。設定地上權須經當事人間地上權設定之合意；因取
    得時效完成則否。本件依題意，某甲係以地上權人之設定，
    向地政機關請求登記，惟其地上權之設定，既未經土地所有
    人乙之同意，則其登記之原因事實並不存在，某乙登記有無
    效之原因，訴請塗銷地上權登記為有理由，．．．」（司法
    院民事廳〈82〉廳民一字第13700 號函示意旨參照）。經查
    ：
（一）黃吳好單獨申請系爭地上權登記時，係提出「建築改良物
      情形填報單」、「土地登記保證書」（見本院卷一第245
      至247 頁）為據，縱令其提出之上開文件為真，要僅足證
      明黃吳好為相關房屋所有權人，及相關房屋坐落於系爭土
      地上之事實而已，尚不足以證明其與林永樹間有以口頭或
      書面訂立土地租賃或地上權契約之事實。
（二）又地上權人依注意事項第1 條規定申請單獨辦理地上權設
      定登記，除陳明不能覓致義務人共同申請登記理由，尚須
      繳納鄉鎮區公所保證書及租金憑據之必要證明文件，已如
      前述，而黃吳好提出之保證書並非由臺北縣新莊鎮公所出
      具，亦未提出繳納系爭土地租金之憑據，核與注意事項第
      1 條規定之證明文件顯然不符，故黃吳好提出之文件不足
      證明有系爭地上權存在之事實。
（三）雖黃吳好於申請時另提出臺北縣政府出具之「房捐收據」
      1 件（見本院卷一第246 頁），惟上開收據縱令為真，要
      僅足證明相關房屋為黃吳好所有，以及黃吳好於37年6 月
      間已盡繳納房屋稅捐之情，仍無從證明黃吳好與林永樹於
      37年間就系爭土地有租賃或成立地上權契約之情事。
（四）至於黃吳好單獨申請設定系爭地上權登記時，係以「因地
      主不能蓋章」為由（見本院卷一第247 頁），然單就此事
      由予以文意解釋，所謂「地主不能蓋章」，應係指能覓致
      當時系爭土地之所有人林永樹、惟林永樹因不明原因而不
      能蓋章，然此與注意事項第1 條「權利人如因特殊情形，
      『不能覓致義務人』共同聲請登記」之要件已有未合；且
      黃吳好於申請登記時，並未提出與林永樹間有以言詞或書
      面設定系爭土地之租賃或地上權契約之證據，亦未依注意
      事項第1 條規定提出鄉鎮區公所保證書及繳納租金憑據等
      證明文件，則依照斯時施行之土登規則第17條規定，足資
      認定有系爭地上權登記無效情事，故黃吳好提出之保證書
      上填具之上開理由縱能評價為「不能覓致林永樹」，然是
      否屬實與系爭地上權登記有無效之結論不生影響。
（五）更有甚者，黃吳好出具之保證書上係記載以里長林家柱、
      鄰長黃明塗為保證人，惟查，鄰長黃明塗即黃吳好之長男
      ，有戶籍謄本附卷可稽（見本院卷一第20、26頁），以黃
      吳好與黃明塗關係至親，黃明塗無視於此，仍出具保證書
      ，惟此保證書之保證內容與黃明塗當有相當之利害關係，
      已難認其無偏頗黃吳好而故為不實保證之可能，亦足徵保
      證書並非真正，而無從證明黃吳好與林永樹有成立地上權
      之合意。
    承上說明，原告之主張與證據、事實並無相違，堪可採信，
    至於被告Ｑ○○、Ｏ○○之抗辯尤與當時有效之相關法令相
    悖，自無可採。
柒、綜上所述，系爭地上權係黃吳好所單獨申請設定者，惟申請
    時並未提出黃吳好與林永樹間曾以口頭或書面訂立租賃或地
    上權契約之證據，復與當時有效之注意事項第1 條規定繳納
    新莊鎮公所之保證書及租金憑證等必要證明文件之規定不符
    ，是黃吳好單獨申請設定系爭地上權登記有無效情事，故黃
    吳好之繼承人即如當事人被告欄編號1 至54、56至64所示之
    被告自無從受讓系爭地上權甚明。從而，上訴人基於繼承及
    所有權之作用，請求如當事人被告欄編號1 至54、56至64所
    示之被告應將原告所有系爭土地上所設定之系爭地上權登記
    辦理繼承登記後，再將系爭地上權登記塗銷之範圍內，為有
    理由，應予准許；至於逾此部分之請求（包括對被告辛○○
    ○之全部請求，及請求如當事人被告欄編號1 至54、55至64
    所示之被告關於「連帶」塗銷系爭抵押權部分，並無依據）
    則無理由，應予駁回。
捌、按「命債務人為一定之意思表示之判決確定或其他與確定判
    決有同一效力之執行名義成立者，視為自其確定或成立時，
    債務人已為意思表示。」，強制執行法第130 條第1 項定有
    明文。是原告起訴請求被告就不動產或其他財產權為所有權
    移轉、設定或塗銷登記，旨在求命被告為一定之意思表示，
    待判決確定後，視為被告已為意思表示，如就此類請求聲請
    法院宣告假執行，應為法所不許，是本件原告陳明願供擔保
    請為宣告假執行或免為假執行，已與上開規定未合，自無從
    准許，被告Ｑ○○、Ｏ○○陳明願供擔保免為假執行亦無必
    要。
玖、本件事證已臻明確，兩造其餘攻擊防禦方法及舉證，經本院
    審酌後，或與本件之爭執無涉，或對本件判決結果不生影響
    ，爰不一一論述，併此敘明。
拾、訴訟費用負擔之依據：民事訴訟法第79條、第85條第2 項。
中　　華　　民　　國　　96　　年　　12　　月　　19　　日
                  民事第二庭法　官　鍾啟煌
以上正本係照原本作成。
如對本判決上訴，須於判決送達後20日內，向本院提出上訴狀，
上訴臺灣高等法院（應按他造人數提出繕本）。
中　　華　　民　　國　　96　　年　　12　　月　　19　　日
                            書記官　張國仁
